【裁判字號】    98,金,26
【裁判日期】    981211
【裁判案由】    返還部分權利金
【裁判全文】
臺灣台北地方法院民事判決                98年度金字第26號
原      告  丙○○
            甲○○
            乙○○
            戊○○
上列四人共同
訴訟代理人  方智裕律師
被      告  遠東國際商業銀行股份有限公司
                      設臺北市大安區○○○路○段207號2樓
                      設臺北市○○區○○路98巷5號
法定代理人  丁○○    住同上
                      居臺北市大安區○○○路○段207號27樓
訴訟代理人  林之嵐律師
            朱百強律師
上列當事人間返還部分權利金事件，本院於民國98年11月26日言
詞辯論終結，判決如下：
    主  文
原告之訴及假執行之聲請均駁回。
訴訟費用由原告負擔。
    事實及理由
一、原告起訴主張：
（一）原告等四人於民國96年5 、6 月間分別向被告買入「力晶
      半導體股份有限公司國內第一次無擔保轉換公司債」之美
      式買入選擇權交易（下稱系爭交易），共計八筆。依次為
      ，丙○○二筆：1.權利金為名目本金之14.2％，即新台幣
      （下同）710萬元，2.權利金為名目本金之13.2％，即1,1
      22萬元，甲○○二筆：1.權利金為名目本金之15.2％，即
      456 萬元，2.權利金為名目本金之13.2％，即66萬元。乙○○三筆：1.權利金為名目本金之13.2％，即198 萬元，
      2.權利金為名目本金之14.2％，即568 萬元，3.權利金為
      名目本金之13.2％，即198 萬元，戊○○一筆：權利金為
      名目本金之13.27％，即199 萬500元，到期日均為99年6
      月7 日。詎被告於97年12月24日突以發行公司即力晶半導
      體股份有限公司（下稱力晶公司）申請政府紓困方案，發
      生信用事件為由，發函通知原告等四人，依據交易確認書
      第3 條，上述選擇權交易提前終止。
（二）原告等人支付之權利金，除債券市價差額外，尚含有整個
      契約期間之總利息，該總利息有預付之性質在內，於契約
      存續期間內，若原告等人行使買回權，會透過一定公式，
      將未使用到之期間之預付利息予以扣除，而計算出執行價
      格。依約執行履約，計算執行價格時，就有計算到扣除未
      使用期間之預付利息，舉重明輕，當發行公司申請政府疏
      困方案，發生信用事件，被告執意提前終止契約，此種不
      可歸責於雙方之事由，被告更應結算，將應扣除之未使用
      期間之預付利息退回給原告，乃事所當然，否則，被告銀
      行即有不當利得之嫌。再者，系爭交易契約應屬一種定型
      化契約，原告等當時對契約條文是否完善或有疏漏，並無
      置喙之餘地，依定型化契約應保護消費者、解釋契約應對
      消費者有利之法理，不容被告銀行任意以無契約明文而卸
      責。
（三）由於被告銀行於97年12月24日通知原告等四人主張系爭選
      擇權交易契約提前終止，依據交易確認書３、交易終止債
      券違約之條款，若發生信用事件... 以本行首次通知貴客
      戶該事件後之第20個營業日為提前終止之執行日，而交割
      日係執行日後三個營業日 (含)內，以本行通知為準，因
      中間參雜許多非營業日之例假日，謹算出最後交割日應為
      98年2 月4 日，故Ｄ為98年2 月4 日至99年6 月7 日，實
      際日曆天數為489 天。茲分別計算如下：
      丙○○部份為：
      第一筆：
      100/(1+3.75%)^489/365=95.19，100﹣95.19=4.81，名目
      本金5,000萬元4.81%=2,405,000元。
      第二筆：
      100/(1+3.75%)^489/365=95.19，100﹣95.19=4.81，名目
      本金8,500萬元4.81%=4,088,500元。總計應退回之金額
      為：6,493,500元。
      甲○○部份為：
      第一筆：
      100/(1+3.75%)^489/365=95.19，100﹣95.19=4.81，名目
      本金3,000萬元4.81%=1,443,000元。
      第二筆：
      100/(1+3.75%)^489/365=95.19，100﹣95.19=4.81，名目
      本金500萬元4.81%=240,500元。
      總計應退回之金額為：1,683,500元。
      乙○○部份為：
      第一筆：
      100/(1+3.75%)^489/365=95.19，100﹣95.19=4.81，名目
      本金1,500萬元4.81%=721,500元。
      第二筆：
      100/(1+3.75%)^489/365=95.19，100﹣95.19=4.81，名目
      本金4,000萬元4.81%=1,924,000元。
      第三筆：
      100/(1+3.75%)^489/365=95.19，100﹣95.19=4.81，名目
      本金1,500萬元4.81%=721,500元。
      總計應退回之金額為：3,367,000元。
      戊○○部份為：
      100/(1+3.75%)^489/365=95.19，100﹣95.19=4.81，名目
      本金1,500萬元4.81%=721,500元。
      總計應退回之金額為：721,500元。
（四）並聲明：(1)被告應分別給付原告丙○○6,493,500 元，給
      付原告甲○○1,683,500 元，給付原告乙○○3,367,000
      元，給付原告戊○○721,500 元，及均自98年2 月5 日起
      至清償日止，按年息百分之五計算之利息。(2)願供擔保請
      准宣告假執行。
二、被告則以下列情詞置辯：
（一）原告等四人前於96年5 、6 月間分別與被告所簽署之「金
      融交易總約定書」為原告與被告間進行金融交易之主契約
      。其後，原告四人分別與被告進行系爭交易共計八筆，並
      簽有「可轉換公司債選擇權交易確認書」在案。依「可轉
      換公司債選擇權交易確認書」約定，系爭交易原告四人乃
      各該交易之「選擇權買方」，選擇權之種類則為「美式買
      入選擇權」，亦即原告四人可於到期日前，依執行價格向
      被告銀行行使買入標的資產之權利。嗣因力晶公司向政府
      申請紓困方案，發生「可轉換公司債選擇權交易確認書」
      約定之「信用事件」（第3 條交易終止、「債券違約」（
      1 ）信用事件A 參照）。被告乃依約於97年12月24日發出
      「客戶可轉債選擇權買權到期通知」，通知原告四人因標
      的資產發生信用事件，故以被告首次通知原告該事件後之
      第20個營業日為系爭交易之提前終止執行日。依「可轉換
      公司債選擇權交易確認書」第2 條有關到期日之約定，該
      第20個營業日即為系爭選擇權交易之「提前到期日」，原
      告四人應於該日前決定是否行使選擇權。惟原告四人並未
      於提前到期日前行使買入權擇權，並無所謂執行價格之問
      題，依「金融交易總約定書」第9 條第6 項之規定，原告
      四人於系爭交易之選擇權，即於該到期時間自動失效，並
      無任何結算找補之問題。原告四人支付之權利金，乃渠等
      取得於到期日前，隨時向被告以約定執行價格買入標的資
      產之選擇權之對價，其本質並非使用期間之預付利息。原
      告若於到期日前選擇不買入標的資產，乃原告自行放棄行
      使權利，系爭交易即告終止，被告並無結算找補返還部分
      權利金之契約義務，亦無任何違約或故意過失侵害原告權
      益之行為，更無所謂不當得利之問題，原告之主張，顯係
      要求被告應依原告於到期日「行使選擇權」之計算公式為
      給付，不僅與契約約定內容不符，更無任何法律基礎，原
      告本件主張顯無理由等語置辯。
（二）答辯聲明：(1)原告之訴駁回。(2)如受不利判決，被告願供
      擔保，請准宣告免為假執行。
三、兩造不爭執之事項：
 1、原告丙○○、甲○○、乙○○、戊○○於96年5 、6 月間分
    別與被告簽署「金融交易總約定書」（見本院卷第63至85頁
    ）。
 2、原告與被告進行以力晶公司「國內第一次無擔保轉換公司債
    」為標的資產之「選擇權交易」，並約定選擇權種類為「美
    式買入選擇權」：
    (1)丙○○於96年6 月1 日及同年月4 日交易：權利金金額分
      別為1,122 萬元及710 萬元（見本院卷第11至14頁、第7
      至10頁）。
    (2)甲○○於96年5 月25日及同年月30日交易：權利金額分別
      為456 萬元及66萬元（見本院卷第15至18頁、第19至22頁
       ）。
    (3)乙○○於96年5 月30日、同年6 月4 日、同年6 月6 日交
      易：權利金額分別為198 萬元、568 萬元、198 萬元（見
      本院卷第23至26頁、第27至30頁、第31至34頁）。
    (4)戊○○於96年6 月4 日交易：權利金額為199 萬500 元（
      見本院卷第35至38頁）。
 3、嗣力晶公司向政府申請紓困方案，發生「可轉換公司債選擇
    權交易確認書」約定之「信用事件」，被告乃於97年12月24
    日發出「客戶可轉債選擇權買權到期通知」（見本院卷第39
    至42頁）。
 4、原告於接獲前開通知後，未於第20個營業日前行使買入選擇
    權。
四、得心證理由：
    原告主張其等四人分別與被告進行系爭交易共計八筆，除簽
    有「可轉換公司債選擇權交易確認書」外，並已支付權利金
    ，嗣因發行公司即力晶公司向政府申請紓困方案，發生「可
    轉換公司債選擇權交易確認書」約定之「信用事件」（第3
    條交易終止、「債券違約」（1）信用事件A參照）。被告遂
    於97年12月24日發函通知原告等四人，依據交易確認書第3
    條，系爭交易提前終止。因原告所支付之權利金，除債券市
    價差額外，尚含有整個契約期間之總利息，該總利息有預付
    之性質在內。若原告於契約存續期間內行使買回權，會透過
    一定公式，將未使用到之期間之預付利息予以扣除而計算出
    執行價格，舉重明輕，當發行公司申請政府紓困方案，發生
    信用事件，被告提前終止契約，此種不可歸責於雙方之事由
    ，被告更應結算，將應扣除之未使用期間之預付利息退回給
    原告，經原告等人一再要求結算並退回部分權利金，惟被告
    卻未予置理，爰提起本件訴訟等語，然為被告所否認，並以
    上開情詞置辯，則本件兩造首應審究者厥為：（一）系爭交
    易權利金之性質為何？（二）原告未於到期日（即接獲被告
    發出信用事件通知後第20個營業日）前行使買回（買入）權
    ，原告之買回（買入）權選擇權是否自動失效？系爭交易是
    否因此終止？（三）若系爭交易終止，被告應否進行結算？
    應否返還部分權利金予原告？應返還之權利金之計算方式為
    何？（四）若被告無需結算，是否無法律上原因受有部分權
    利金之利益？應否返還部分權利金予原告？應返還之權利金
    之計算方式為何？茲分項析述如后：
（一）系爭交易權利金之性質為何？
   1、按「選擇權契約：指當事人約定，選擇權買方支付權利金
      ，取得購入或售出之權利，得於特定期間內，依特定價格
      及數量等交易條件買賣約定標的物；選擇權賣方於買方要
      求履約時，有依約履行義務，或雙方同意於到期前或到期
      時結算差價之契約。」，期貨交易法第3 條第1 項第2 款
      定有明文。次按「選擇權指投資者付出權利金（premium
      ）買入選擇權，以取得在未來約定時間內，以約定價格，
      向賣出選擇權者買入或賣出約定數量的標的資產的權利。
      若在約定的時間內，買入選擇權者執行其權利時，賣出選
      擇權者必須履行義務。反之，若在約定的時間內，買入選
      擇權者未執行其權利，則賣出選擇權者賺得買入選擇權者
      所支付的權利金。」、「買權給予選擇權買方於支付權利
      金（premium）後，可在未來有效時間內之特定執行時間
      ，以執行價格買入標的資產的權利。故買方屆時可依據對
      本身是否有利可圖的情形下，決定是否執行該選擇權契約
      以買入標的資產。對買權的賣方而言，若買方在特定執行
      時間內通知賣方執行選擇權契約時，則有以執行價格賣出
      標的資產的義務。但是若買權買方在特定時間內通知賣方
      不執行或未通知執行選擇權契約時，則表示買方放棄執行
      該買權契約之權利，故賣方可賺入買方所支付之權利金收
      益。」財團法人金融人員研究訓練中心印行之「選擇權小
      辭典」（見本院卷第103 至105 頁）亦有明確之闡釋。再
      按，「當事人主張有利於己之事實者，就其事實有舉證之
      責任。但法律別有規定，或依其情形顯失公平者，不在此
      限。民事訴訟法第277 條定有明文」。「主張法律關係存
      在之當事人，應就該法律關係發生所須具備之特別要件，
      負舉證之責任，至於他造主張有利於己之事實（變更或消
      滅之特別要件），則應由他造舉證證明」、「原告對於自
      己主張之事實已盡證明之責後，被告對其主張，如抗辯其
      不實並提出反對之主張者，則被告對其反對之主張，亦應
      負證明之責，此為舉證責任分擔之原則。」、「各當事人
      就其所主張有利於己之事實，均應負舉證之責，故一方已
      有適當之證明者，相對人欲否認其主張，即不得不更舉反
      證。」，最高法院48年台上字第887號、18年上字第2855
      號、19年上字第2345號判例參照。
   2、本件原告主張系爭交易權利金之性質，乃是債券市價差額
      （債券市值－100 元）＋利息總額（即利率契約期間）
      ，原告等人支付之權利金，除債券市價差額外，尚含有整
      個契約期間之總利息，該總利息有預付之性質在內，於契
      約存續期間內，若原告等人行使買回權，會透過一定公式
      ，將未使用到之期間之預付利息予以扣除，而計算出執行
      價格。依約執行履約，計算執行價格時，就有計算到扣除
      未使用之期間之預付利息，舉重明輕，當發行公司申請政
      府疏困方案，發生信用事件，被告執意提前終止契約，此
      種不可歸責於雙方之事由，被告更應結算，將應扣除之未
      使用期間之預付利息退回給原告云云。被告則抗辯原告主
      張，系爭八筆選擇權交易依所謂執行價格計算所得應返還
      之預付利息，均為名目本金之4.81％，惟系爭八筆選擇權
      交易之權利金，卻分別為名目本金之14.2％、13.2％、
      15.2 ％、13.2％、13.2％、14.2％、13.2％、13.27％，
      顯見權利金之數額顯與原告所謂之預付利息乃至於執行價
      格計算公式間，並無必然之關係等語。原告所稱權利金含
      有契約期間總利息預付之性質，既為被告所否認，自應由
      原告就系爭交易權利金性質負舉證責任，合先敘明。
   3、觀諸兩造就系爭交易所簽合約可知，所謂選擇權（Option
      ），係指由選擇權之賣方承諾持有選擇權之買方有權（但
      非義務）於行使選擇權時向其買入或賣出某一標的權利之
      契約；而原告所購買之美式選擇權（American），則指到
      期日前（含到期日）任一營業日得行使之選擇權。原告四
      人與被告間「金融交易總約定書」第1 條第10項及第20項
      分別定有明文（見本院卷第64頁）。又「貴客戶可在到期
      日（含）之前，依執行價格向遠東國際商業銀行買入此標
      的資產」，兩造間「可轉換公司債選擇權交易確認書」前
      言亦均有約定（見本院卷第7 頁）。由此文義觀之，並無
      原告所稱利息預付之性質，且原告對於其主張，復未提出
      任何證據資料以實其說，難認其已盡其舉證責任。此外，
      由前開期貨交易法第3 條第1 項第2 款之規定及財團法人
      金融人員研究訓練中心對選擇權性質之闡釋可知，系爭八
      筆選擇權交易，乃原告四人支付權利金予被告，以取得於
      到期日前任一時間，決定是否向被告依執行價格買入標的
      資產（即力晶公司國內第一次無擔保轉換公司債）之選擇
      權之交易，故原告所支付權利金之性質應為被告給予原告
      依約行使買入標的資產之選擇權之對價，至於權利金之計
      算，有其各方面風險因素之考量，重點乃被告提供原告選
      擇權所願意接受之對價，要與所謂預付利息無關，足堪認
      定。
（二）原告未於到期日（即接獲被告發出信用事件通知後第20個
      營業日）前行使買回（買入）權，原告之買回（買入）權
      選擇權是否自動失效？系爭交易是否因此終止？
   1、按解釋意思表示，應探求當事人之真意，不得拘泥於所用
      之辭句，民法第98條定有明文。又解釋私人之契約應通觀
      全文，並斟酌立約當時之情形，以期不失立約人之真意，
      最高法院18年上字第1727號判例要旨參照。
   2、原告主張金融交易總約定書第9 條第6 項，只是規範一般
      實際到期日後之情況，對本案因故提前終止之情形，是否
      適用顯有疑義，況該條項亦僅針對選擇權而已，效果亦僅
      是該選擇權自動失效而已，被告稱雙方權利義務自此終結
      ，實屬不當云云。經查，原告所購買之系爭交易，因發生
      「可轉換公司債選擇權交易確認書」第3 條所約定之「信
      用事件」（見本院卷第9 頁）。被告乃依該條規定，於97
      年12月24日對原告四人發出「客戶可轉債選擇權買權到期
      通知」（見本院卷第39至42頁），以被告首次通知原告該
      事件後之第20個營業日為系爭交易提前終止之執行日。於
      此情形，若謂構成「可轉換公司債選擇權交易確認書」第
      3 條之交易終止要件，卻又不屬金融交易總約定書第9 條
      第6 項所稱之到期日，則交易終止後，選擇權又不自動失
      效，買方仍可行使選擇權，如此交易終止之特約便形同具
      文，並非兩造契約之本意。揆諸前開最高法院18年上字第
      1727號判例要旨，應認為被告係依兩造合約「可轉換公司
      債選擇權交易確認書」第3 條之約定提前終止執行日，該
      提前終止之到期日自屬「金融交易總約定書」第9 條第6
      項（見本院卷第66頁）所稱之到期日，方符合兩造契約之
      真意，故原告未於系爭交易提前終止之執行日前行使權利
      ，其選擇權即於該到期時間時自動失效。
   3、此外，兩造契約係以原告支付權利金予被告，以取得於到
      期日前任一時間，決定是否向被告依執行價格買入標的資
      產（即力晶公司國內第一次無擔保轉換公司債）之選擇權
      交易為主要目的，揆諸前開最高法院18年上字第1727號判
      例要旨，應認為於原告未於到期日之到期時間前行使權利
      ，放棄行使契約權利，依「金融交易總約定書」第9 條第
      6 項之約定，原告選擇權自動失效時，雙方契約目的即已
      完成，系爭交易即因此終止，契約上權利義務亦為終結，
      始符合契約目的。
（三）若系爭交易終止，被告應否進行結算？應否返還部分權利
      金予原告？應返還之權利金之計算方式為何？
      選擇權交易乃金融市場上常見之避險及投資工具，原告即
      係透過系爭交易，支付權利金以取得於到期日前隨時依執
      行價格買入標的資產之選擇權，未來即可視標的資產之市
      價漲跌或對整體經濟環境之評估，於適當時機以約定之執
      行價格購入標的資產，或選擇根本不予購入，以控制投資
      標的資產市價波動之風險。故原告四人於到期日時選擇不
      行使選擇權者，核屬原告本身之投資判斷。本件系爭選擇
      權交易雖因力晶公司營運不善向政府申請紓困，發生契約
      約定之信用事件，而有到期日提前之情事。惟此信用事件
      ，實乃系爭選擇權交易風險之一環，於「可轉換公司債選
      擇權交易確認書」第3條中不僅明確將之列為信用事件之
      一，更明定其法律效果僅為到期日提前而已，觀諸「可轉
      換公司債選擇權交易確認書」有關原告「執行」權利（即
      行使選擇權）後，有相關「交割日」、「交割方式」、「
      實體交割」及「現金交割」等規定（見本院卷第8 頁），
      但針對原告未行使選擇權之情形，則無類似約定。而權利
      金之數額，亦係將此等信用事件之風險及效果納入考量後
      計算得出，且原告四人於該信用事件發生後，依約仍可於
      被告通知後之第20個營業日內，決定是否行使選擇權，對
      其權利已有充分保障。原告四人於簽約及支付權利金時，
      對契約有關此等風險發生及效果之規定，既均已有明確認
      知，而原告所支付權利金之本質並非未使用期間之預付利
      息，業如前述。故本件原告四人既於到期日時自行選擇不
      行使選擇權，選擇權自動失效，兩造契約上權利義務已終
      結，則原告求被告進行結算並返還部分權利金即屬無據。
（四）若被告無需結算，是否無法律上原因受有部分權利金之利
      益？應否返還部分權利金予原告？應返還之權利金之計算
      方式為何？
      原告所支付權利金之性質為被告給予原告依約行使買入標
      的資產之選擇權之對價，而非未使用期間之預付利息，業
      如前述。故系爭交易本質上就是原告身為投資人，付出權
      利金向被告買入選擇權，取得於到期日前行使選擇權之權
      利。若原告依約行使權擇權，被告銀行自有依約定之執行
      價格及數量等條件進行交割或找補結算之義務，但原告基
      於風險評估，決定不於到期日前行使選擇權，被告可直接
      賺入原告所支付之權利金，亦如前開財團法人金融人員研
      究訓練中心印行之「選擇權小辭典」（見本院卷第103 至
      105 頁）之闡釋，被告既無任何違約或法律上原因不存在
      之事由，自有取得完整對價之權利，要不因契約明定之信
      用事件發生，使到期日提前而有影響，故被告自無交割、
      結算或返還部分權利金之義務。則被告取得原告支付之權
      利金，乃本於與原告間「可轉換公司債選擇權交易確認書
      」之約定，自有法律上原因，要非不當得利，故原告主張
      不當得利之請求權基礎云云，顯無理由。
五、綜上所述，原告主張被告應進行結算，將部分權利金即應扣
    除之未使用期間之預付利息退回給原告，為無理由，應予駁
    回。本件原告既受敗訴判決，其假執行之聲請即失所附麗，
    不應准許。
六、因本件事證已臻明確，兩造其餘主張陳述及所提之證據，經
    本院斟酌後，認與判決結果不生影響，均毋庸再予論述，附
    此敘明。
七、據上論結：原告之訴為無理由，依民事訴訟法第78條，判決
    如主文。
中    華    民    國    98    年    12    月    11    日
                  民事第五庭    法  官  陳靜茹
以上正本係照原本作成
如對本判決上訴，須於判決送達後20日內向本院提出上訴狀
中    華    民    國    98    年    12    月    11    日
                                書記官  鄭雅雲

司法院資訊處製作；財團法人民間司法改革基金會備份。
